台灣彰化地方法院民事判決　100年度簡上字第17號
上　訴　人　蔣建發
訴訟代理人　朱浩萍律師
被上訴人　　蔣陳氣
　　　　　　蔣孟晉
　　　　　　蔣孟哲
上列當事人間確認通行權存在等事件，上訴人對於民國99年12月
23 日本院北斗簡易庭99年度斗簡字第222號第一審判決提起上訴
，本院於100年6月14日言詞辯論終結，判決如下：
    主      文
上訴駁回。
第二審訴訟費用由上訴人負擔。
    事實及理由
一、被上訴人於起訴時及上訴審主張：
  (一)坐落彰化縣芳苑鄉○○段423地號、面積14438.14平方公尺
    之土地，本為被上訴人蔣陳氣與訴外人蔣樹林共有，嗣蔣樹
    林之應有部分遭法院拍賣，而由被上訴人蔣孟晉、蔣孟哲於
    民國97年間拍定買受。但因該筆土地上如彰化縣二林地政事
    務所97年8月29日土地複丈成果圖所示，編號3、4、5、6、7
    、8、11部分，遭上訴人蔣建發所無權占用，在被上訴人3人
    訴請拆屋還地後，雙方於97年12月8日經法院調解成立，被
    上訴人同意將該等部分之土地出租給上訴人蔣建發，租期自
    98 年1月1日起，至107年12月31日止，在租賃期間內，被上
    訴人3人同意上開編號11部分均供作道路通行使用，上訴人
    蔣建發亦不得將該部分土地作其他使用或加以封閉（本院97
    年度移調字第63號拆屋還地事件調解程序筆錄第12款參照）
    。查上開423地號土地為袋地，向來均經由財政部國有財產
    局管理之同段466－2地號土地（所有權人為中華民國）通行
    至公路（即彰化縣芳苑鄉○○路）。詎上訴人蔣建發在雙方
    調解後，竟將466－2地號土地加以封閉，且在其上鋪設泥土
    、種植地瓜葉、堆疊石頭、盆栽等地上物及停放汽車，上訴
    人雖與國有財產局簽訂國有基地租賃契約，惟該租賃範圍未
    包括上開466-2地號土地，此由該契約書第一條租賃基地之
    標示即坐落中有詳細描述係「加強磚造2樓（功湖路108號）
    、棚房、棚架、庭院」，自不包含466-2地號，上訴人不得
    自行擴張解釋，自99年12月17日承購國有財產局同段466-1
    地號（被上訴人誤載為466-2地號土地）後，租賃契約即已
    終止，更無主張面積不足，將復佔用466-2地號土地之行為
    合理化，且其承租期間係自98年1月1日開始，兩造就如彰化
    縣二林地政事務所97年8月29日土地複丈成果圖所示，編號3
    、4、5、6、7、8、11部分成立調解程序筆錄時，上訴人尚
    未有向國有財產局承租同段466地號土地之事實，上訴人上
    開行為致被上訴人無法通行至公路，妨礙被上訴人對於該筆
    土地之袋地通行權，並有違依前開調解筆錄第12款約定之附
    隨義務等情，依民法第787條之袋地通行權、第148條之禁止
    權利濫用及契約（即上開調解筆錄第12款）之約定，請求確
    認被上訴人等對於財政部國有財產局管理之前開466-2地號
    、面積
    42. 09平方公尺土地有通行權存在；且上訴人蔣建發應將坐
    落前開466－2地號土地上之地上物拆除；再者，上訴人蔣建
    發於本件判決被上訴人等前項請求勝訴確定並經強制執行後
    ，不得再於該筆土地上鋪設泥土、種植植物，亦不得設置盆
    栽、車輛或其他妨礙通行之障礙物，如有違反者，應予拆除
    、騰空之判決。
  (二)上訴人在原審現場勘查中聲稱其屋後周圍水泥版圍牆並非其
    所有，可拆除，可自行開路通行，但原審判決前，被上訴人
    等欲雇工拆除卻遭上訴人出面阻擋，以致袋地問題無法解決
    等語。原審為被上訴人部分勝訴判決，並依職權為假執行之
    宣告，被上訴人於本院為駁回上訴之聲明。
二、上訴人則以：
  (一)前揭423地號土地南邊面寬約85公尺，直接臨同段578地號、
    地目道之土地，正是芳苑鄉○○路，且芳苑鄉公所已於98年
    間，在被上訴人所有土地之西側，另築寬2.60公尺的柏油路
    面，供被上訴人及公眾通行，系爭423地號土地顯然並非袋
    地；況伊在466地號土地分割出466－2地號等筆土地前之98
    年7月21日，即與財政部國有財產局所屬之中部辦事處彰化
    分處，訂有國有基地租賃契約，租賃期間自98年1月1日起至
    100年12月31日止，使用面積193平方公尺，至99年7月5日46
    6地號分割成為466-1至466-四筆土地，其中466-1地號土地
    同年12月17日以買賣為原因登記予上訴人，另466-2地號土
    地中尚有23平方公尺因國有基地租賃契約，自仍有租賃關係
    存在，因此，伊占用事後自該筆土地分割出來的466－2地號
    土地，自有合法權源，伊在其上種植地瓜葉之農作物，並未
    影響被上訴人等之通行，何來權利濫用。
  (二)又依被上訴人於原審所提本院97年12月8日調解程序筆錄中所
    成立調解內容可知，上訴人向被上訴人承租如彰化縣二林地
    政事務所97年8月29日土地複丈成果圖所示，編號3、4、5、
    6 、7、8、11部分土地，被上訴人等亦同意編號11部分均供
    作道路通行使用，上訴人不得作其他使用或加以封閉，上訴
    人承租編號11部分目的即在上訴人對同段466地號中之193平
    方公尺有承租權存在，為通行至同段466地號土地，始須向
    被上訴人等承租上開土地通行，此觀上開國有基地租賃契約
    即可明知，今上訴人既未違反上述約定將編號11部分移作道
    路以外之他用，亦未加以封閉，原審判決又在事實理由欄第
    八點中認定被上訴人對466-2地號土地無通行權存在，何又
    能判定雙方均能利用編號11部分之土地，經由466-2地號土
    地通行至公路，容生事理及文理之齟齬。
  (三)況依二林地政事務所100年4月27日二地二字第1000002605號
    複丈成果圖所示，編號G部分功湖路位置再往東延伸至相鄰4
    23地號東側地界線，及編號F部分鐵皮屋臨功湖路往東延伸
    至423地號東側地界線為止，編號E部分為空地，再從現況圖
    即二林地政事務所100年3月8日第335號複丈成果圖標示，編
    號E部分面寬為10.86至10.87公尺，並經交通部闢為公路，
    路名為芳苑鄉○○路，反觀編號A部分目前雜作利用(即同段
    466-2地號土地)僅面寬5.63至5.8公尺，被上訴人捨編號E部
    分不顧，反斤斤計較欲通行面積約半的編號A部分，被上訴
    人所有同段423地號土地直通功湖路，並非袋地，其餘原審
    主張依袋地通行權之法律關係及民法第148條禁止權利濫用
    之規定，即無理由資為抗辯，而聲明：1.原判決不利於上訴
    人部分廢棄；2.上開廢棄部分，被上訴人在第一審之訴駁回
    。3.第一、二審之訴訟費用由被上訴人負擔。
三、查被上訴人起訴主張渠等共有坐落彰化縣芳苑鄉○○段423
    地號、面積14,438.14平方公尺之土地上如附圖一（即彰化
    縣二林地政事務所收文日期文號97年7月6日二土測字第1047
    號土地複丈成果圖）所示，編號1至11部分土地遭上訴人蔣
    建發無權占用，其中編號4、5、6、7、10部分土地上有上訴
    人所有之建物（門牌號碼彰化縣芳苑鄉○○路草湖段108號
    ），編號3部分為空地及種植木瓜、編號8部分為空地，編號
    11部分為上訴人及訴外人施田占有供道路使用，被上訴人訴
    請拆屋還地（本院97年度訴字第524號）後，兩造於97年12
    月8日經法院調解成立（本院97年度移調字第63號），約定
    被上訴人同意將編號3至8及11部分土地出租給上訴人，租期
    自98年1月1日起至107年12月31日止（第1項），編號2部分
    水泥板及編號10部分鐵架造房屋上訴人於約定期限內拆除（
    第6項），且在租賃期間內，被上訴人3人同意上開編號11部
    分均供作道路通行使用，上訴人亦不得將該部分土地作其他
    使用或加以封閉（第12項）等情，此有本院97年度移調字（
    即97年度訴字第524號）拆屋還地事件調解程序筆錄在卷可
    稽，復為上訴人所不爭執，被上訴人此部分主張堪信為真。
四、又查，上訴人所有之門牌號碼彰化縣芳苑鄉○○路草湖段10
    8號建物及其占用之空地，包括被上訴人所有之上開423地號
    土地及同地段未分割前466地號國有土地之一部分，即如附
    圖二（即彰化縣二林地政事務所收件日期文號100年3月8日
    335號土地複丈成果圖）所示編號Ｃ部分，未分割前之芳草
    段466地號土地面積原為457.77平方公尺，上訴人於98年7月
    27日與管理該土地之國有財產局彰化分處訂立國有基地租賃
    契約，承租其中193平方公尺之土地，租賃期間為98年1月1
    日至100年12月31日，嗣上開國有466地號土地於99年7月5日
    分割為同地段466、466-1～466-4地號等5筆土地，芳草段
    466-1地號土地面積170.96平方公尺由上訴人於99年12月買
    受取得所有權，分割後之芳草段466-2地號土地面積為42.09
    平方公尺仍為國有土地等情，此有基地租賃契約書及土地謄
    本附卷足憑，又系爭466-2地號土地於兩造成立調解契約當
    時，即係供附圖一所示編號11部分用以連接通行至南側功湖
    路之使用，此經本院97年度訴字第524號拆屋還地事件至現
    場履勘屬實並製有現場簡圖附卷足憑，業經調取該案卷宗核
    閱屬實，故兩造於調解成立時約定被上訴人需將編號11部分
    之土地，於租賃期間作為道路通行使用，且上訴人不得將該
    部分土地移作他用或加以封閉，顯然係欲以當時供做道路使
    用之如附圖一所示編號11部分土地，並經由分割後之芳草段
    466-2地號土地連接功湖路以便通行，實堪認定。
五、再按調解成立者，與訴訟上和解有同一之效力，兩者均兼具
    私法行為及訴訟行為之性質，故調解在實體法上亦有民法上
    和解契約之效力。又探求契約當事人之真意，本應通觀契約
    全文，依誠信原則，從契約之主要目的及經濟價值等作全般
    之觀察。惟按契約之義務可分為主要給付義務、次要給付義
    務及附隨義務。而附隨義務係指主給付義務外，在給付過程
    中，基於誠實信用原則，而發生告知、說明、保管、協力等
    各種附隨義務，以維護交易相對人之權益。附隨義務雖非債
    之關係所固有及必備之基本義務，惟其如係為達一定附從目
    的而擔保債之效果完全實現所為之約定，倘債務人不為履行
    ，致影響債權人契約利益及目的之完成，債權人非不得依民
    法關於債務不履行之規定請求。查依兩造成立之調解契約第
    12條約定，附圖一所示編號11部分欲供作道路通行使用，其
    目的即係要經由系爭466-2地號土地以便通行至功湖路，該
    條既約定上訴人不得將編號11部分土地做其他使用或加以封
    閉，本於誠實信用之原則，上訴人自負有使供做道路使用之
    編號11部分，可往南通行至功湖路不受阻礙之義務，故上訴
    人就編號11部分土地與功湖路間相連結之系爭466-2地號土
    地，亦負有不得移作他用或加以封閉之附隨義務存在，否則
    將導致編號11部分土地應供做道路使用之給付約定成為目的
    不達或是無意義之履行，縱使系爭466-2地號土地非上訴人
    所有，而屬國有，且經原審認定被上訴人之423地號土地並
    非袋地，管理人財政部國有財產局中區辦事處彰化分處並無
    依民法第787條提供被上訴人通行之義務，或如上訴人所述
    其對466-2地號土地仍有基地租賃權存在，得合法占用係屬
    為真，均仍無礙於如前所述上訴人依調解契約之約定，對被
    上訴人負有前開附隨義務之履行責任存在，其目的乃為確保
    被上訴人之利益能獲得最大滿足，因此上訴人在系爭466-2
    地號土地上即如附圖二所示編號Ａ部分填土種植地瓜葉等作
    物並放置石頭、盆栽等地上物，顯然於法未合，故被上訴人
    依調解契約請求上訴人將466-2地號土地上種植之地瓜葉、
    盆栽等地上物移除，洵屬有據。
六、從而，被上訴人依調解契約請求上訴人將芳草段466-2地號
    土地即如附圖二所示編號Ａ部分面積42.09平方公尺土地上
    之地瓜葉、盆栽等全部地上物移除，即有理由，應予准許。
    原審為被上訴人勝訴之判決，即無不合，上訴論旨，指摘原
    判決不當，求予廢棄改判，核無理由，應予駁回。
七、據上論結，本件上訴為無理由，依民事訴訟法第436條之1第
    3項、第449條第1項、第78條，判決如主文。
中    華    民    國   100     年     6     月   28   日
                 民事第一庭  審判長法  官  康弼周
                                   法  官  黃楹榆
                                   法  官  黃倩玲
以上正本係照原本作成。
不得上訴
中    華    民    國   100     年     6     月   28   日
                                 書記官  黃幼華